---
title: "APROBACION DE UN CREDITO"
author: "Juan Escobar"
date: "2025-08-08"
output: html_document
---
1.Construir un data frame de 10 observaciones (sujetos) con 4 variables.
```{r}
ingresos_mensuales<-c(15000, 37000, 60000,9000,23000,6000,85000,2000,80000,65000)
nacionalidad<- c('local','extranjero','multiple','extranjero','local','multiple','local','multiple','local','extranjero')
Estadodecuenta<- c("congelada","libre","libre","adeudo","congelada","libre","adeudo","congelada","libre","adeudo")
Profesion<- c('doctor', 'maestro', 'ingeniero', 'electricista', 'policia','pintor','sastre','musico','enfermero','pediatra')

datos<-data.frame(ingresos_mensuales,nacionalidad,Estadodecuenta,Profesion)
datos

```
Daremos puntos de acuerdo al ingreso mensual de cada persona
```{r}
ingresos_categoria<-cut(ingresos_mensuales, breaks=c(0,10000,60000,100000),labels=c("33","66","100"))
ingresos_categoria
ingresos_categoria_num<-as.numeric(as.character(ingresos_categoria))
ingresos_categoria_num

```
Daremos puntos de acuerdo a la nacionalidad de cada persona 
```{r}
library(dplyr)
nacion_puntos=recode(nacionalidad,
                    "local"=100,
                    "extranjero"=60,
                    "multiple"=20)
nacion_puntos
```
Daremos puntos de acuerdo al estado cuenta de cada persona
```{r}
estado_puntos=recode(Estadodecuenta,
                     "adeudo"=100,
                     "libre"=50,
                     "congelada"=0)
estado_puntos
```
Finalmente daremos puntos de acuerdo a la profesion de cada persona 
```{r}
profesion_puntos=recode(Profesion,
                        "doctor"=100,
                        "maestro"=80,
                        "ingeniero"=80,
                        "electricista"=60,
                        "policia"=70,
                        "pintor"=60,
                        "sastre"=70,
                        "musico"=80,
                        "enfermero"=80,
                        "pediatra"=70)
profesion_puntos

```
A continuacion mostramos el puntaje obtenido al momento de calificar estas cuatro variables en cada persona.

```{r}
Puntaje<-data.frame(ingresos_categoria_num,nacion_puntos,estado_puntos,profesion_puntos)
Puntaje
Puntaje_total<-rowSums(Puntaje)
Puntaje_total

```
Ya conocida la suma total de cada persona, daremos el credito a dicha persona que cumpla con cierto puntaje.
```{r}
categoria = cut(Puntaje_total, breaks = c(0,170,310,Inf), labels = c("No", "Tal vez", "Si"))
categoria
```
Aqui se crea un resumen con la decisión de crédito para cada persona
```{r}
resultado <- cbind(datos, Puntaje_total, categoria)
resultado
cat("Personas a quienes SÍ se les autoriza el crédito:\n")
subset(resultado, categoria == "Si")

cat("Personas a quienes TAL VEZ se les autoriza el crédito:\n")
subset(resultado, categoria == "Tal vez")

cat("Personas a quienes NO se les autoriza el crédito:\n")
subset(resultado, categoria == "No")
```