---
title: "Distribución de los datos"
author: "Osmar Dominique"
date: "2025-08-20"
output: html_document
---

Una manera de analizar los datos es mediante tablas de frecuencias. Se tienen 4 tipos de frecuencias:

* Frecuencias absolutas: cuántas se tienen de un mismo valor.
* Frecuencias relativas: proporción o porcentaje de la frecuencia absoluta.
* Frecuencias acumuladas (absolutas o relativas): suma acumulada de las frecuencias absolutas o relativas de los datos.

Al obtener una tabla con los valores de los datos y las 4 frecuencias se obtiene una **tabla de estadística** o **tabla de frecuencias**.

## Ejemplo:

Vamos a generar 30 datos que tomen los valores 5,7,8,9. (datos cuantitativos discretos)

```{r, echo=FALSE}
set.seed(123)
calificaciones <- sample(c(5,7,8,9), size = 30, replace = TRUE)
calificaciones
```

```{r, echo=FALSE}
# Frecuencia absoluta
f_abs <- table(calificaciones)

# Frecuencia relativa
f_rel <- prop.table(f_abs)

# Frecuencia acumulada absoluta
fa_abs <- cumsum(f_abs)

# Frecuencia acumulada relativa
fa_rel <- cumsum(f_rel)
```

La tabla estadística de nuestros datos es:

```{r, echo=FALSE}
# Creamos la tabla mediante un dataframe
tabla <- data.frame(calificaciones = names(f_abs), #names devuelve los valores que pueden tomar los datos de memor a mayor"
                    f_absoluta = as.vector(f_abs), #as.vector() solo nos da la frecuencia sin considerar el valor
                    f_relativa = round(as.vector(f_rel),2),
                    fa_acumulada = as.vector(fa_abs),
                    fr_acumulada = round(as.vector(fa_rel),2))
tabla
```

## Ejercicio:

Vamos a generar 100 datos que tomen las calificaciones 5,6,7,8,9,10. (datos cuantitativos discretos)

```{r, echo=FALSE}
set.seed(123)
calificaciones <- sample(c(5,6,7,8,9,10), size = 100, replace = TRUE)
calificaciones
```

```{r, echo=FALSE}
# Frecuencia absoluta
f_abs <- table(calificaciones)

# Frecuencia relativa
f_rel <- prop.table(f_abs)

# Frecuencia acumulada absoluta
fa_abs <- cumsum(f_abs)

# Frecuencia acumulada relativa
fa_rel <- cumsum(f_rel)
```

La tabla estadística de nuestros datos es:

```{r, echo=FALSE}
# Creamos la tabla mediante un dataframe
tabla <- data.frame(calificaciones = names(f_abs), #names devuelve los valores que pueden tomar los datos de memor a mayor"
                    f_absoluta = as.vector(f_abs), #as.vector() solo nos da la frecuencia sin considerar el valor
                    f_relativa = round(as.vector(f_rel),2),
                    fa_acumulada = as.vector(fa_abs),
                    fr_acumulada = round(as.vector(fa_rel),2))
tabla
```

a) Contestar las siguientes preguntas:

1.¿Cuántos alumnos tienen una calificación de 8?

**11**

2.¿Qué porcentaje tiene una calificación menor a 8?

**52%**

3.¿Qué porcentaje tiene una calificación mayor o igual a 7?

**66%**

4.¿Qué porcentaje tiene una calificación entre 7 y 9, es decir, en el intervalo [7,9]?

**45%**

5.¿Qué porcentaje tiene una calificación menor o igual a 9?

**79%**

6.¿Cuántos alumnos tienen una calificación mayor a 8?

**37**

## Representación gráfica

Para las funciones absolutas y relativas, se puede utilizar los histogramas y/o polígonos de frecuencias.

Para las frecuencias acumuladas, su representación gráfica es mediante **ojivas**.

```{r, echo=FALSE}
# Ojiva con frecuencias acumuladas
plot(names(f_abs), fa_abs, type = "o", xlab = "Calificaciones", ylab = "Frecuencia", main = "Ojiva con frecuencias acumuladas absolutas", lwd = 2, col = "black")
```

b) Obtener dos histogramas (absolutas y relativas) y dos ojivas (frecuencias acumuladas)

```{r, echo=FALSE}
hist(calificaciones, main = "Histograma con frecuencias absolutas", xlab = "Calificaciones", ylab = "Frecuencia absoluta", col = "lightblue", breaks = c(4,5,6,7,8,9,10))
```

```{r, echo=FALSE}
hist(calificaciones, main = "Histograma con frecuencias relativas", xlab = "Calificaciones", ylab = "Frecuencia relativa", col = "lightgreen", breaks = c(4,5,6,7,8,9,10))
```

```{r, echo=FALSE}
plot(names(f_abs), fa_abs, type = "o", xlab = "Calificaciones", ylab = "Frecuencia", main = "Ojiva con frecuencias acumuladas absolutas", lwd = 2, col = "red")
```

```{r, echo=FALSE}
plot(names(f_abs), fa_rel, type = "o", xlab = "Calificaciones", ylab = "Frecuencia", main = "Ojiva con frecuencias acumuladas relativas", lwd = 2, col = "blue")
```

c) Observando la tabla de frecuencias, y los gráficos, ¿Qué se puede decir de este grupo de estudiantes?

Aunque hay más alumnos que tienen 10 de calificación (21) respecto a las demás calificaciones, la mayoría de ellos tiene 8 o menos de calificación. Por lo que este grupo tiene áreas de oportunidad para poder elevar la calificación de todos.

