---
title: "Regresión lineal múltiple"
author: "Osmar Dominique"
date: "2025-09-18"
output: html_document
---

Consideraremos la tabla cocodrilos.xls que trata sobre el estudio de 11 variables medidas en 44 cráneos de cocodrilos. Las variables son:

CL = Longitud del cráneo.

CW = Ancho del cráneo.

SW = Ancho del hocico.

SL = Longitud del hocico.

DCL = Longitud dorsal del cráneo.

OW = Ancho máximo orbital.

OIW = Ancho mínimo inter-orbital.

OL = Longitud máxima orbital.

LCR = Longitud del paladar post-orbital.

WCR = Ancho posterior del paladar craneal.

WN = Ancho máximo en los orificios nasales.

a)  **Obtener la matriz de dispersión de las 11 variables**

```{r, echo=FALSE}
datos <- read.csv("C:/Users/CONTROL/Desktop/Ejercicios/Analitica/Ejercicio 11/Cocodrilos.csv")
cocodrilos <- datos[,3:13]

plot(cocodrilos)
```

b)  **De la matriz de correlación, entre qué par de variables se da la mayor y menor relación lineal?**

    La matriz de correlación es:

    ```{r, echo=FALSE}
    cor(cocodrilos)
    ```

    La mayor relación lineal se da entre la longitud del cráneo (CL) y la longitud dorsal del cráneo (DCL), mientras que la menor se da entre la longitud del hocico (SL) y la longitud máxima orbital (OL).

c)  **Realizar una regresión lineal múltiple entre la variable dependiente CW y las variables independientes WN, WCR, OW y LCR.**

    ```{r, echo=FALSE}
    modelo <- lm(CW_1 ~ WN_1 + WCR_1 + OW_1 + LCR_1, data = cocodrilos)
    summary(modelo)
    ```

    1)  **¿Esta regresión se ajusta bien a los datos?**

        Las únicas variables que son significativas para el modelo es WN y WCR. Además, se obtiene un coeficiente de determinación ajustado ($R^2$ ajustado) de 0.8616, es decir, el modelo explica el 86.16% de la variabilidad total.

        ```{r, echo=FALSE}
        anova(modelo)
        ```

        Después, del ANOVA del modelo, se obtiene que el modelo solo es significativo para WN y WCR. Por lo tanto, el modelo solo se ajusta bien a las variables WN y WCR.

    2)  **Colocar la ecuación de regresión.**

        La ecuación de regresión es: $$ Y = 0 + 1.8327*WN + 1.5751*WCR - 1.6969*OW + 0.6604*LCR $$

    3)  **Predecir el valor de la variable CW cuando las variables independientes toman los siguientes valores:**

        ```{r, echo=FALSE}
        library(knitr)
        tabla1 <- data.frame(
          WN = c(30, 45, 60),
          WCR = c(100, 140, 180),
          OW = c(40, 48, 51),
          LCR = c(45, 65, 87)
        )
        kable(tabla1)
        ```

        ```{r, echo=FALSE}
        nuevo <- data.frame(WN_1 = c(30, 45, 60), WCR_1 = c(100, 140, 180), OW_1 = c(40, 48, 51), LCR_1 = c(45, 65, 87))
        predict(object=modelo, newdata=nuevo, interval="confidence", level=0.95)
        predict(object=modelo, newdata=nuevo, interval="prediction", level=0.95)
        ```

**d) Verificar los supuestos de normalidad y homocedasticidad.**

```{r, echo=FALSE, message=FALSE}
library(car)
ncvTest(modelo)
```

De la prueba de homocedasticidad se obtiene un p-value de 0.64164 por lo cual la varianza es constante.

```{r, echo=FALSE}
residuos <- rstandard(modelo)   #Los errores en las predicciones
shapiro.test(residuals(modelo))
```

Por otro lado, de la prueba de normalidad se obtiene un p-value de $2.005*10^{-8}$ por lo que los errores no están distribuidos de manera normal.

**e) Realizar un ajuste del modelo quitando alguna(s) variables. Colocar la nueva ecuación de regresión con el modelo que creas que se ajusto mejor. ¿Hay un cambio significativo en el modelo?**

-   **Modelo 1:** Solo se consideran las variables WN y WCR.

```{r, echo=FALSE}
modelo1 <- lm(CW_1 ~ WN_1 + WCR_1, data = cocodrilos)
summary(modelo1)
```

Las variables explicativas son significativas para el modelo, pero el intercepto no lo es. Además, se obtiene un coeficiente de determinación ajustado ($R^2$ ajustado) de 0.8609, es decir, el modelo explica el 86.09% de la variabilidad total.

```{r, echo=FALSE}
anova(modelo1)
```

Después, del ANOVA del modelo, se obtiene que el modelo es significativo para las variables explicativas. De esta manera, el modelo es significativo.

```{r, echo=FALSE}
ncvTest(modelo1)
```

De la prueba de homocedasticidad se obtiene un p-value de 0.87869 por lo cual la varianza es constante.

```{r, echo=FALSE}
residuos <- rstandard(modelo1)   #Los errores en las predicciones
shapiro.test(residuals(modelo1))
```

Por otro lado, de la prueba de normalidad se obtiene un p-value de $3.514*10^{-8}$ por lo que los errores no están distribuidos de manera normal.

-   **Modelo 2:** Solo se considerará la variable WCR.

```{r, echo=FALSE}
modelo2 <- lm(CW_1 ~ WCR_1, data = cocodrilos)
summary(modelo2)
```

La variable WCR es significativa para el modelo, pero el intercepto no lo es. Además, se obtiene un coeficiente de determinación ajustado ($R^2$ ajustado) de 0.8356, es decir, el modelo explica el 83.56% de la variabilidad total.

```{r, echo=FALSE}
anova(modelo2)
```

Después, del ANOVA del modelo, se obtiene que el modelo es significativo para las variables explicativas. De esta manera, el modelo es significativo.

```{r, echo=FALSE}
ncvTest(modelo2)
```

De la prueba de homocedasticidad se obtiene un p-value de 0.17168 por lo cual la varianza es constante.

```{r, echo=FALSE}
residuos <- rstandard(modelo2)   #Los errores en las predicciones
shapiro.test(residuals(modelo2))
```

Por otro lado, de la prueba de normalidad se obtiene un p-value de $4.684*10^{-11}$ por lo que los errores no están distribuidos de manera normal.

De los modelos anteriores, se concluye que el que mejor se ajusta es el 1, ya que tiene mejor $R^2$ ajustado y menor error estándar. La ecuación del modelo es: $$ Y = -24.7710 + 1.5717*WN + 1.6228*WCR $$

**f) Realizar nuevamente el inciso c) con la nueva ecuación del inciso anterior.**

1)  ¿Esta regresión se ajusta bien a los datos?

Las variables explicativas son significativas para el modelo, pero el intercepto no lo es. Además, se obtiene un coeficiente de determinación ajustado ($R^2$ ajustado) de 0.8609, es decir, el modelo explica el 86.09% de la variabilidad total.

Después, del ANOVA del modelo, se obtiene que el modelo es significativo para las variables explicativas. De esta manera, el modelo es significativo.

2)  Colocar la ecuación de regresión.

La ecuación de regresión es: $$ Y = -24.7710 + 1.5717*WN + 1.6228*WCR $$

3)  Predecir el valor de la variable CW cuando las variables independientes toman los siguientes valores:

```{r, echo=FALSE}
library(knitr)
tabla1 <- data.frame(
  WN = c(30, 45, 60),
  WCR = c(100, 140, 180)
)
kable(tabla1)
```

```{r, echo=FALSE}
nuevo <- data.frame(WCR_1 = c(100, 140, 180))
predict(object=modelo2, newdata=nuevo, interval="confidence", level=0.95)
predict(object=modelo2, newdata=nuevo, interval="prediction", level=0.95)
```
